【裁判字號】    99,訴,46
【裁判日期】    990420
【裁判案由】    損害賠償
【裁判全文】
臺灣雲林地方法院民事判決                99年度訴字第46號
原      告  乙○○
被      告  辛○○
            丁○○
兼上一人訴
訟代理人    戊○○
被      告  庚○○
訴訟代理人  甲○○
上列當事人間請求損害賠償事件，本院於民國99年4月14日言詞
辯論終結，判決如下：
    主  文
被告辛○○、戊○○應連帶給付原告新臺幣貳拾捌萬貳仟捌佰
拾伍元，及被告辛○○自民國九十九年二月五日起、被告戊○○
自民國九十九年二月四日起，均至清償日止，按年息百分之五計
算之利息。
原告其餘之訴駁回。
訴訟費用新臺幣壹萬仟玖佰柒拾肆元由被告辛○○、戊○○連
帶負擔十分之三，餘由原告負擔。
本判決第一項原告勝訴部分，得假執行。
    事實及理由
壹、程序方面：
  (一)按訴狀送達後，原告不得將原訴變更或追加他訴。但擴張或
    減縮應受判決事項之聲明者，不在此限，民事訴訟法第255
    條第1 項第3 款定有明文。本件原告於訴狀送達後，本院民
    國99年4 月14日言詞辯論時，將請求賠償之總金額新臺幣（
    下同）1,257,819 元，減縮為1,257,235 元，係屬減縮應受
    判決事項之聲明，揆諸上開規定，並無不合，應予准許。
  (二)本件被告辛○○經合法通知，未於最後言詞辯論期日到場，
    核無民事訴訟法第386 條所列各款情形，爰依原告之聲請，
    由其一造辯論而為判決，應予敘明。
貳、實體方面：
一、原告主張：
  (一)被告辛○○或庚○○無自小客車駕駛執照，依法不得駕駛自
    小客車，竟於96年12月16日晚上10時許，駕駛車牌號碼7W-9
    250 號自小客車（下稱系爭自小客車），沿雲林縣崙背鄉○○村○○路由西往東方向行駛，行駛至中山路與南昌路交岔
    路口處欲左轉彎續向北行駛時，本應注意車前狀況，並隨時
    採取必要之安全措施，而依當時客觀狀況，又無不能注意之
    情事，竟疏未注意，貿然左轉前行，不慎撞及正步行於路旁
    之原告（下稱系爭汽車交通事故），致原告受有兩膝關節挫
    傷、頭部外傷、背部挫傷及右肘挫傷等傷害，此為臺灣雲林
    地方法院98年度交簡上字第6 號刑事判決所認定之事實。惟
    被告辛○○或庚○○除有上揭過失外，復有超速、逆向行駛
    及闖越紅燈之過失，此觀現場圖之撞擊點即明，亦即原告當
    時係站立於上開中山路與南昌路交岔路口之西北角中山路路
    旁，為被告辛○○或庚○○駕車所撞及，原告受碰撞後，整
    個身體往上彈，再掉落於系爭自小客車之擋風玻璃前之引擎
    蓋上，足見撞擊力道之大，若非被告辛○○或庚○○超速行
    駛，絕不致如此。且被告辛○○或庚○○欲左轉南昌路，依
    法行駛至路口應依規定於綠燈無來車時左轉，惟被告辛○○
    或庚○○卻於該路口號誌為紅燈時，於未到路口即提前侵入
    對向車道違規左轉，致撞及站立於路旁之原告，被告辛○○
    或庚○○視道路交通法規於無物，惡性甚為重大。
  (二)原告於系爭汽車交通事故發生時，目擊駕駛系爭自小客車之
    人的背影，其身材、體型與被告庚○○較為相似，而與被告
    辛○○不同。且於系爭汽車交通事故發生之翌日接獲不知名
    人士來電告以係被告庚○○駕駛系爭自小客車撞及原告，原
    告乃於當日以電話與肇事車輛之車主即被告丁○○聯絡，被
    告丁○○亦親口證實：肇事車輛確係由其子即被告戊○○出
    借予被告庚○○，被告辛○○係代替被告庚○○頂罪等情，
    且原告已迭向承辦員警、檢察官、刑事庭法官陳稱實係被告
    庚○○將原告撞傷，惟檢察官起訴及法院判刑均認定係被告
    辛○○將原告撞傷，原告不得已僅能將辛○○、庚○○均列
    為被告，請求損害賠償。
  (三)系爭自小客車，雖登記在被告丁○○之岳父李居財名下，惟
    該車實際所有人、使用權人係被告丁○○或戊○○。被告丁○○或戊○○明知被告辛○○或庚○○並未領有自小客車之
    駕駛執照，仍將系爭自小客車交由被告辛○○或庚○○駕駛
    ，顯違反道路交通管理處罰條例第21條第1 項第1 款及同條
    第5 項之規定，參照最高法院67年臺上字第2111號判例，應
    推定為有過失。是被告丁○○或戊○○之過失行為亦與原告
    所受損害間有相當因果關係，被告辛○○或庚○○及被告丁○○或戊○○係共同不法侵害原告之權利，應依民法第185
    條第1 項前段之規定，連帶負損害賠償責任。
  (四)因而原告自可依據民法第184 條第1 項前段、第185 條第1
    項、第191 條之2 前段及第193 條第1 項前段等規定，請求
    被告等連帶賠償損害，而原告所受之損害如下：
    1.醫療費用：17,235元：原告受傷嚴重，至今仍須持續治療
      ，有診斷書為證，為此所支出之醫療費用有如附表所示之
      醫療費用單據為憑，請求被告等如數連帶賠償。
    2.不能工作之損失：原告因傷勢嚴重，3 個月無法工作，此
      有診斷證明書為證。原告本經營照相館，每月收入約80,0
      00元，故請求被告等連帶賠償3個月不能工作之損失計240
      ,000 元。
    3.慰撫金：原告年事已高，受此嚴重傷害，至今仍須持續治
      療，精神肉體所受痛口甚大。又原告為國小畢業，在雲林
      縣崙背鄉經營照相館3 、40餘年，因技術精良，業務一向
      不錯。卻受訴外人即崙背鄉鄉民代表己○○之獨子被告庚○○撞傷，被告庚○○自幼受寵過度，於肇事後即避原告
      於不見，而系爭汽車交通事故發生已逾2 年，被告辛○○
      、庚○○對原告連一句道歉均無。原告從刑事案件起訴前
      至今為此事來回奔走，身心備受煎熬，痛苦莫名，爰請求
      賠償非財產上損害1,000,000 元。
  (五)並聲明：1.被告應連帶給付原告1,257,235 元，及均自起訴
    狀繕本送達被告翌日起至清償日止，按年息百分之5 計算之
    利息。2.願供擔保請准宣告假執行。3.訴訟費用由被告連帶
    負擔。
二、被告則以：
  (一)被告辛○○部分：96年12月16日晚上確實是我向被告戊○○
    借用系爭自小客車，並駕駛該車將原告撞傷，但除了原告所
    提醫療費用支出17,235元部分我不爭執以外，其餘原告請求
    賠償之金額均太高，超過我的負擔能力，所以我不同意賠償
    。並聲明：原告之訴駁回，訴訟費用由原告負擔。
  (二)被告丁○○部分：系爭自小客車雖然是登記在我岳父李居財
    名下，但這輛車平常是我兒子即被告戊○○在使用，我則是
    使用登記在我母親陳周雪名下的車牌號碼GL-8256 號自小客
    車。而且是被告戊○○將系爭自小客車借予被告辛○○的，
    與我無關，所以原告請求我賠償其所受之損害應屬無據。並
    聲明：原告之訴駁回，訴訟費用由原告負擔。
  (三)被告戊○○部分：系爭自小客車平日均係由我本人使用，96
    年12月16日晚上確實是我將系爭自小客車借給被告辛○○使
    用，而非我父親即被告丁○○將該車交與被告庚○○使用。
    我在將系爭自小客車借予被告戊○○使用時，並未向被告辛○○查證其是否有駕駛執照，是認為被告辛○○已經成年了
    ，應該有駕駛執照才會將該車借給他。就原告所主張之醫療
    費用支出17,235元部分我不爭執，但是於原告受傷後次日其
    所經營之櫻花照相館即有開門營業，所以原告不能證明其受
    有3 個月不能營業之工作損失。另外原告請求之慰撫金金額
    過高，我認為原告所得請求之金額在12,000元左右始為合理
    。並聲明：原告之訴駁回，訴訟費用由原告負擔。
  (四)被告庚○○部分：96年12月16日晚上我雖然有與被告戊○○
    、辛○○等2 人在雲林縣崙背鄉○○村○○路174 號冷眼茶
    坊內聚會，但是我並未向被告戊○○借車，是被告辛○○向
    被告戊○○借車並撞傷原告，所以原告向我請求損害賠償應
    屬無理由。並聲明：原告之訴駁回，訴訟費用由原告負擔。
三、兩造不爭執事項及主要爭點
  (一)兩造不爭執事項：
    1.原告於96年12月16日晚間10時許，在雲林縣崙背鄉○○村
      ○○路徒步行走，遭人駕駛系爭自小客車碰撞，致原告受
      有兩膝關節挫傷、頭部外傷、背部挫傷及右肘挫傷等傷害
      。
    2.系爭自小客車係登記為被告丁○○之岳父李居財所有，惟
      實際上屬被告丁○○、戊○○管理使用。
    3.被告辛○○並無自用小客車駕駛執照。
    4.被告辛○○於系爭汽車交通事故發生後，於偵查機關未發
      覺何人為行為人前，向到場處理之雲林縣警察局西螺分局
      崙背分駐所警員坦承肇事，自首並接受刑事裁判。
    5.原告因受上開傷害，支出醫療費用17,235元。
    6.原告並未因系爭汽車交通事故受傷，而受有強制汽車責任
      保險之保險金理賠或獲有汽車交通事故特別補償基金之補
      償。
  (二)主要爭點：
    1.系爭自小客車究竟係由何人（被告丁○○或戊○○）出借
      給何人（被告辛○○或庚○○）？
    2.駕駛系爭自小客車碰撞原告，致原告受有傷害之人為何人
      （被告辛○○或庚○○）？
    3.原告請求被告等連帶賠償醫療費用、三個月不能工作之損
      失、慰撫金等有無理由？得請求之金額各為若干？
四、本院之判斷：
  (一)上開兩造所不爭執事項，有雲林縣警察局西螺分局道路交通
    事故現場圖、道路交通事故調查報告表(一)及(二)、道路交通事
    故現場照片5 張、慈愛綜合醫院96年12月25日診斷證明書1
    紙、系爭自小客車之行車執照、被告辛○○之警詢及偵訊筆
    錄、原告所提之醫療費用收據等在卷可稽。並為兩造所不爭
    執，自堪信為真實。
  (二)系爭自小客車係由被告戊○○於96年12月16日出借給他人使
    用，而非被告丁○○出借：
    1.系爭自小客車係由被告戊○○出借給被告辛○○，業據被
      告戊○○、辛○○等二人自陳在卷。原告雖稱可能係被告
      丁○○將系爭車輛借給被告辛○○或被告庚○○，查系爭
      自小客車雖登記在被告丁○○之岳父李居財名下，而平日
      停放在被告丁○○之住處，惟被告丁○○為被告戊○○之
      父，被告戊○○為69年11月27日出生，於系爭汽車交通事
      故發生時，已滿26歲，對家中所有之車輛，應有一定之管
      領能力，且由道路交通事故現場照片（雲警螺偵字第0097
      0002363 號卷第37頁）以觀，該車造型前衛、流行，較似
      時下年輕人所駕駛之車輛，故被告戊○○稱平日均係其在
      使用系爭自小客車，且係由其於96年12月16日晚間將系爭
      自小客車出借給他人使用，即非全然無稽。
    2.況系爭汽車交通事故發生前，被告戊○○、辛○○、庚○○一起在雲林縣崙背鄉○○村○○路冷眼茶坊聚會，為上
      開被告等3 人於警詢時陳述在卷，顯見被告戊○○、辛○○、庚○○為同儕、朋友關係，故應認係被告戊○○將系
      爭自小客車借給被告辛○○或庚○○較合乎常情。
    3.且經本院當庭勘驗原告所提出其與被告丁○○之電話對話
      錄音帶，結果為錄音內容與雲林縣警察局西螺分局崙背分
      駐所員警吳明泉於97年3 月7 日所製作之譯文內容大致相
      符，而由錄音譯文顯示被告丁○○有於對話中稱「…，接
      著現在這台車我兒子借他沒有錯」等語（同上卷第16頁）
      。故本件應係被告戊○○於96年12月16日晚間將系爭自小
      客車借予被告辛○○或庚○○，而非由被告丁○○出借，
      應屬無疑。
    4.綜上，本件被告丁○○既然未實際將系爭自小客車出借，
      則其對系爭汽車交通事故造成原告受有傷害當無何故意或
      過失之侵權行為可言，故原告訴請被告丁○○連帶賠償部
      分，應屬無據。
  (三)系爭自小客車係由被告戊○○出借給被告辛○○，而非借予
    被告庚○○：
    1.系爭自小客車係由被告戊○○出借給被告辛○○，業據被
      告戊○○、辛○○等二人自陳在卷，已如前述。原告雖稱
      應係被告庚○○駕駛系爭自小客車將其撞傷，惟為被告庚○○所否認。原告雖稱當時將其撞傷之人的背影為身形細
      瘦之人，其體型與被告庚○○相似，而與被告辛○○不同
      ，故被告辛○○應為替被告庚○○頂罪之人等情。惟原告
      並未目睹將其撞傷之人之正面，是否能僅憑其所見背影即
      認定被告庚○○為實際駕車之人，並非無疑。且系爭汽車
      交通事故發生在被告辛○○、庚○○聚會之冷眼茶坊附近
      ，縱使事故發生後被告庚○○確實在現場出現，亦非即得
      認定被告庚○○即為撞傷原告之人。
    2.況系爭汽車交通事故發生時間在晚上10時過後，在原告受
      有使系爭自小客車前擋風玻璃龜裂之猛烈撞擊情形下（照
      片見同上卷第38頁），原告又受有頭部傷害，其是否可以
      明確辨認出撞傷其之人即為被告庚○○，實值商榷。
    3.且倘原告如確認被告庚○○即為撞傷其之人，其應於系爭
      汽車交通事故發生後或日後製作警詢筆錄時即堅持向承辦
      員警反應係被告辛○○頂替被告庚○○承擔肇事責任，並
      請警方製作警詢筆錄以為日後佐證，惟原告並未如此為之
      ，反而遲於97年2 月16日警詢時始向承辦員警稱係遭被告
      「辛○○」駕車撞傷，要對被告「辛○○」提起告訴，並
      經記明筆錄（同上卷第6 頁至第8 頁），顯見原告並不能
      確認係被告庚○○將其撞傷。至於原告雖於本院審理時稱
      其於製作警詢筆錄時已向員警表示駕車將其撞傷之人好像
      不是被告辛○○，縱認原告確有如此表示，惟此時原告對
      實際肇事者應仍處於懷疑之狀態，而不能以此即認定被告
      庚○○為實際撞傷原告之人。再者，原告稱係有不知名之
      人打電話向其告知本件肇事者實際是被告庚○○，則原告
      亦可能係於接獲該電話後始受影響，而認為被告庚○○為
      實際肇事者，而原告又無法知悉究竟係何人向其電知係庚○○肇事，並聲請傳喚作證，故原告上開所稱之事仍屬無
      法證明。
    4.又原告雖稱其與被告丁○○之電話對話中，被告丁○○有
      稱係被告「庚○○」借車，而提出其與被告丁○○之電話
      對話錄音帶為證，該錄音帶經本院勘驗，由譯文顯示被告
      丁○○對於原告在電話中稱係被告庚○○借用系爭自小客
      車時雖表不否認或同意，惟被告丁○○亦稱：「現在問題
      是『炳能』他兒子（指被告庚○○）向我們借的，到底是
      他（指被告辛○○）開的還是『炳能』他兒子開的，也是
      他們二人才知道，現在要叫我確實講，我也沒有在現場，
      到底是『炳能』他兒子開的還是對方那個開的，車子是『
      炳能』他兒子借的，到底是『炳能』他兒子開的還是對方
      那個開的，也是要他們二人才知道」等語（同上卷第17頁
      ）。故不能由被告丁○○與原告之對話，即認系爭汽車交
      通事故之實際肇事者為被告庚○○。
    5.另外，證人丙○○於本院審理時具結後證稱：我是冷眼茶
      坊的老闆，被告戊○○、辛○○、庚○○均是我的顧客，
      我可以分辨他們三人，經回想96年12月16日晚上被告戊○○、辛○○確有在冷眼茶坊內，至於被告庚○○是否也在
      我沒有看到。當時我有親眼看到被告戊○○將一串鑰匙交
      給被告辛○○，我在偵詢時雖然有說被告辛○○、庚○○
      當晚有進進出出冷眼茶坊，但是現在因為時間過太久，是
      否如此，已經記憶不清了。後來我聽到碰一聲，跑出去看
      才知道系爭自小客車將原告撞傷，然後被告辛○○有跑出
      來說是他撞的等語。觀證人丙○○之上開證詞雖然對涉及
      被告庚○○的部分有避重就輕之情形，惟縱認其證詞不可
      採，亦無法基此積極認定被告庚○○確為撞傷原告之人。
    6.證人即被告庚○○之父己○○於本院審理時具結後證稱：
      96年12月16日晚上是被告庚○○打電話給我妻子，我才得
      知原告遭庚○○的友人駕車撞傷，當天我就有帶被告辛○○去慈愛醫院探望原告，因為我當崙背鄉鄉民代表，平日
      就是這樣服務鄉民。日後我也帶水果去看原告好幾次，是
      因為被告辛○○說其與原告不熟，而我與原告從小就認識
      ，所以被告辛○○才拜託我帶他一起去找原告等語。觀其
      所述尚非顯不合理，故亦無法認定本件實際肇事者並非被
      告辛○○。
    7.綜上，由現存之證據仍得認定撞傷原告之人為被告辛○○
      ，而無法認定為被告庚○○。故原告請求被告庚○○連帶
      賠償其損害為無理由。
  (四)按因故意或過失，不法侵害他人之權利者，負損害賠償責任
    。故意以背於善良風俗之方法，加損害於他人者亦同。違反
    保護他人之法律，致生損害於他人者，負賠償責任。但能證
    明其行為無過失者，不在此限。數人共同不法侵害他人之權
    利者，連帶負損害賠償責任﹔不能知其中孰為加害人者，亦
    同。民法第184 條、第185 條第1 項定有明文。又民事上之
    共同侵權行為（狹義的共同侵權行為，即加害行為）與刑事
    上之共同正犯，其構成要件並不完全相同，共同侵權行為人
    間不以有意思聯絡為必要，數人因過失不法侵害他人之權利
    ，苟各行為人之過失行為，均為其所生損害共同原因，即所
    謂行為關連共同，亦足成立共同侵權行為，依民法第185 條
    第1 項前段之規定，各過失行為人對於被害人應負全部損害
    之連帶賠償責任。最高法院67年臺上字第1737號判例可資參
    照。另按道路交通管理處罰條例第21條第1 項第1 款、第5
    項分別規定：「汽車駕駛人，有下列情形之一者，處新臺幣
    六千元以上一萬二千元以下罰鍰，並當場禁止其駕駛：一、
    未領有駕駛執照駕駛小型車或機器腳踏車。」、「汽車所有
    人允許第一項第一款至第五款之違規駕駛人駕駛其汽車者，
    除依第一項規定之罰鍰處罰外，並記該汽車違規紀錄一次。
    但如其已善盡查證駕駛人駕駛執照資格之注意，或縱加以相
    當注意而仍不免發生違規者，不在此限。」應屬禁止未領有
    駕駛執照之人駕駛車輛，而造成他人生命、身體、財產之損
    失，屬保護他人之法律無疑。而本件係被告戊○○將系爭自
    小客車於96年12月16日晚上借予被告辛○○使用，而由被告
    辛○○過失撞傷原告，而被告辛○○於當時並未領有自小客
    車駕駛執照，已認定如上，且被告戊○○於本院審理時稱其
    以為被告辛○○當時已成年，應該會有駕駛執照，所以沒有
    向被告辛○○查證，即將系爭自小客車借予被告辛○○使用
    等語（本院卷第64頁），則被告辛○○為過失不法侵害原告
    之權利，另被告戊○○為違反保護他人之法律，致生損害於
    原告，故被告辛○○、戊○○依上開民法第184 條、第185
    條第1 項規定及判例見解，自應連帶對原告負損害賠償責任
    。
  (五)原告得請求被告辛○○、戊○○連帶賠償醫療費用、三個月
    不能工作之損失、慰撫金等金額各為若干？按不法侵害他人
    之身體或健康者，對於被害人因此喪失或減少勞動能力或增
    加生活上之需要時，應負損害賠償責任。不法侵害他人之身
    體、健康、名譽、自由、信用、隱私、貞操，或不法侵害其
    他人格法益而情節重大者，被害人雖非財產上之損害，亦得
    請求賠償相當之金額。其名譽被侵害者，並得請求回復名譽
    之適當處分。民法第193 條第1 項、第195 條第1 項定有明
    文，則被告辛○○、戊○○自對原告之下列損失連帶負損害
    賠償責任：
    1.醫療費用部分：原告因系爭交通事故受有兩膝關節挫傷、
      頭部外傷、背部挫傷及右肘挫傷等傷害，支出醫療費用17
      ,235元，為被告辛○○、戊○○所不爭執，自堪信原告此
      部分之請求為有理由。
    2.工作之損失部分：原告於系爭汽車交通事故發生前在雲林
      縣崙背鄉○○路214 之3 號獨資經營櫻花照相館，業據原
      告提出雲林縣政府營利事業登記證、雲林縣照相同業公會
      說明書各1 份（本院卷第42至第43頁）以資佐證。又原告
      因系爭汽車交通事故受有兩膝關節挫傷、頭部外傷、背部
      挫傷及右肘挫傷等傷害，經慈愛綜合醫院於96年12月25日
      開立該醫院第4092號診斷證明書，其上診斷欄及醫矚欄分
      別載「1.兩膝關節挫傷。2.頭部外傷。3.背部挫傷。4.右
      肘挫傷」、「病人於96.12.16急診、96.12.18、96.12.25
      門診治療，需休養三星期」。又經大有骨科診於97年1 月
      16日所開立該醫院診斷證明書，其上診斷欄及醫矚欄分別
      記載「臉部挫傷、兩側下肢多處挫傷、背部挫傷合併第五
      腰椎滑脫、右膝內側側韌帶損傷」、「病患於96-12-21至
      97-1-16 門診治療，宜修養四周」亦有上開二醫院之診斷
      證明書在卷可憑（雲警螺偵字第00970002 363號卷第34頁
      、第35頁）。而原告從事照相業，需肢體運動以營業，其
      所受上開傷害確實對其照常營業有影響，不能強求原告帶
      傷繼續營業，故本院認依上開診斷證明書所載，原告於97
      年1 月16日至大有骨科診所就診後四週即於97年2 月14日
      前予以修養，不能營業，而受有工作損失，應非無憑。被
      告戊○○雖稱系爭汽車道路交通事故發生後翌日原告所經
      營之櫻花照相館即有開門，惟櫻花照相館既為原告所獨資
      經營，依經驗法則，獨資店面常與住家合一，或為獨資經
      營者及其家屬日常活動之場所，故縱然櫻花照相館於系爭
      汽車交通事故發生之翌日即有開門，亦不能認為即有營業
      ，而未受有工作損失。基此，原告於系爭汽車交通事故發
      生之翌日即96年12月17日起至97年2 月14日共約2 個月之
      時間應屬不能營業。而依原告所提出之95年10月至96年9
      月財政部臺灣省中區國稅局虎尾稽徵所營業稅查定課徵核
      定稅額繳款書所載，原告所經營之櫻花照相館每三個月銷
      售額均查定為248,400 元（本院卷第49頁至第50頁），即
      每個月之銷售額為82,800元，該推計課稅所認定之銷售額
      雖非必與營業人每月銷售額全然一致，惟此數額為經過稅
      捐機關依其專業、經驗及查估，運用統計方法所得，營業
      人之營業狀況雖有起伏，但平均而論，每月之銷售額應與
      稅捐機關查估之數額相差無幾。又該銷售額雖未扣除原告
      不能營業期間所減少之營業成本，但該數額亦未算定營業
      設備之折舊及日後可能流失之客源，故不再考量其他因素
      ，認定原告每月不能營業之損失即為82,800元並非顯不合
      理，則原告於受上開傷害後二個月不能工作之損失為165,
      600 元，應可認定。是原告就工作損失部分在165,600 範
      圍內對被告辛○○、戊○○請求連帶賠償為有理由，逾此
      部分則屬無理由。
    3.慰撫金部分：原告因系爭交通事故受有兩膝關節挫傷、頭
      部外傷、背部挫傷及右肘挫傷等傷害，且受傷後有持續在
      財團法人天主教若瑟醫院（下稱若瑟醫院）、大有骨科診
      所接受治療，有上開二醫院之診斷證明書在卷可查（本院
      卷第33至35頁）。除一般人如受有原告所受之傷害，均應
      認為受有精神上之痛苦外，另原告於97年6 月9 日至若瑟
      醫院身心內科看診經診斷為「長期性創傷後壓力疾患」亦
      有該醫院98年4 月22日診斷證明書在卷可按，故原告因系
      爭汽車交通事故致受傷害而受有精神痛苦，可以認定，其
      請求被告辛○○、戊○○連帶賠償其所受非財產上之損害
      即精神慰撫金，核屬有據。而精神慰撫金數額之酌定，應
      斟酌加害行為、兩造之身分、地位、家庭經濟能力，暨原
      告所受痛苦之程度等一切情狀。經本院審酌原告教育程度
      為國小畢業，以經營照相館為業，名下有崙背鄉農會存款
      、房屋及土地數筆、及元大金融控股股份有限公司等多家
      公司之股票投資，其資產現值為11,037,106元（其稅務電
      子閘門財產所得調件明細表，見本院98年度訴字第455 號
      卷第17至第21頁）及其受傷程度，以及被告辛○○為75年
      11月20日出生、國中畢業、業工、查無財產（其稅務電子
      閘門財產所得調件明細表，見本院98年度訴字第455 號卷
      第22頁）；被告戊○○69年11月27日出生、專科畢業、業
      工、除福特六和牌汽車一輛外查無財產（本院卷第54頁）
      ，依兩造之身分、地位經濟能力等一切情狀，認原告請求
      被告賠償精神慰撫金1,000,000 元核屬過高，應酌減為
      100,000 元為相當，故原告於此範圍內之慰撫金請求，尚
      屬適當，應予准許；逾此範圍之請求，即不相當，不應准
      許。
    4.綜上，原告因系爭汽車交通事故受有醫療費用支出、不能
      工作之損失、精神上損害等金額分別為17,235元、165,60
      0 元、100,000 元，合計為282,835 元，在此範圍內對被
      告辛○○、戊○○等請求連帶給付為有理由，應予准許，
      逾此部分，及請求被告丁○○、庚○○連帶賠償部分則屬
      無據，均應予以駁回。
    5.又給付無確定期限者，債務人於債權人得請求給付時，經
      其催告而未為給付，自受催告時起，負遲延責任，其經債
      權人起訴而送達訴狀者，與催告有同一之效力；遲延之債
      務，以支付金錢為標的者，債權人得請求依法定利率計算
      之遲延利息；應付利息之債務，其利率未經約定，亦無法
      律可據者，週年利率為百分之五，民法第229 條第2 項、
      第233 條第1 項前段、第203 條分別定有明文。本件原告
      請求被告辛○○、戊○○賠償之金額，並未定有給付之期
      限，則原告請求自起訴狀繕本分別送達被告辛○○、戊○○之翌日即99年2 月5 日及同年月4 日起，均至清償日止
      ，按週年利率百分之五計算遲延利息，未逾上開規定之範
      圍，亦無不合。
三、假執行之宣告：本件判決所命被告辛○○、戊○○連帶給付
    之金額未逾50萬元，應依民事訴訟法第389 條第1 項第5款
    規定，依職權宣告假執行。
四、本件事證已臻明確，兩造其餘攻擊、防禦方法，均與判決結
    果不生影響，爰不一一論述，併此敘明。
五、訴訟費用負擔之依據：民事訴訟法第79條、第85條第2 項。
中    華    民    國    99    年    4     月    20    日
                  民事第二庭    法  官  楊昱辰
以上正本係照原本作成
如對本判決上訴，須於判決送達後廿日內向本院提出上訴狀
中    華    民    國    99    年    4     月    20    日
                                書記官  林美鳳
◎附表：醫療費用收據
┌──┬───────┬─────┬────────────┐
│編號│日        期  │金     額 │醫療機構                │
│    │              │（新臺幣）│                        │
│    │              │          │                        │
├──┼───────┼─────┼────────────┤
│01  │97年01月03日  │190元     │大有骨科診所            │
├──┼───────┼─────┼────────────┤
│02  │96年12月17日  │100元     │李外科診所              │
├──┼───────┼─────┼────────────┤
│03  │97年01月16日  │390元     │大有骨科診所            │
├──┼───────┼─────┼────────────┤
│04  │97年02月01日  │190元     │大有骨科診所            │
├──┼───────┼─────┼────────────┤
│05  │98年04月01日  │140元     │趙夢麒診所              │
├──┼───────┼─────┼────────────┤
│06  │96年12月21日  │200元     │大有骨科診所            │
├──┼───────┼─────┼────────────┤
│07  │97年03月26日  │130元     │大有骨科診所            │
├──┼───────┼─────┼────────────┤
│08  │97年03月13日  │390元     │大有骨科診所            │
├──┼───────┼─────┼────────────┤
│09  │97年04月01日  │190元     │大有骨科診所            │
├──┼───────┼─────┼────────────┤
│10  │98年03月10日  │140元     │趙夢麒診所              │
├──┼───────┼─────┼────────────┤
│11  │96年12月27日  │130元     │大有骨科診所            │
├──┼───────┼─────┼────────────┤
│12  │96年12月17日  │3,420元   │三馬藥師藥局            │
├──┼───────┼─────┼────────────┤
│13  │97年02月19日  │4,000元   │美德耐股份有限公司      │
├──┼───────┼─────┼────────────┤
│14  │98年04月22日  │470元     │若瑟醫院                │
├──┼───────┼─────┼────────────┤
│15  │97年01月22日  │320元     │若瑟醫院                │
├──┼───────┼─────┼────────────┤
│16  │97年04月28日  │420元     │若瑟醫院                │
├──┼───────┼─────┼────────────┤
│17  │98年04月22日  │410元     │若瑟醫院                │
├──┼───────┼─────┼────────────┤
│18  │97年05月12日  │420元     │若瑟醫院                │
├──┼───────┼─────┼────────────┤
│19  │97年06月23日  │460元     │若瑟醫院                │
├──┼───────┼─────┼────────────┤
│20  │97年05月12日  │300元     │若瑟醫院                │
├──┼───────┼─────┼────────────┤
│21  │97年05月26日  │320元     │若瑟醫院                │
├──┼───────┼─────┼────────────┤
│22  │97年05月26日  │420元     │若瑟醫院                │
├──┼───────┼─────┼────────────┤
│23  │97年04月18日  │320元     │若瑟醫院                │
├──┼───────┼─────┼────────────┤
│24  │97年06月09日  │320元     │若瑟醫院                │
├──┼───────┼─────┼────────────┤
│25  │97年06月09日  │420元     │若瑟醫院                │
├──┼───────┼─────┼────────────┤
│26  │97年07月18日  │320元     │若瑟醫院                │
├──┼───────┼─────┼────────────┤
│27  │97年07月18日  │380元     │若瑟醫院                │
├──┼───────┼─────┼────────────┤
│28  │96年12月16日  │450元     │慈愛綜合醫院            │
├──┼───────┼─────┼────────────┤
│29  │96年12月16日  │20元      │慈愛綜合醫院            │
├──┼───────┼─────┼────────────┤
│30  │96年12月16日  │45元      │慈愛綜合醫院            │
├──┼───────┼─────┼────────────┤
│31  │96年12月25日  │530元     │慈愛綜合醫院            │
├──┼───────┼─────┼────────────┤
│32  │96年12月25日  │100元     │慈愛綜合醫院            │
├──┼───────┼─────┼────────────┤
│33  │96年12月25日  │380元     │慈愛綜合醫院            │
├──┼───────┼─────┼────────────┤
│34  │96年12月18日  │180元     │慈愛綜合醫院            │
├──┼───────┼─────┼────────────┤
│35  │96年12月25日  │50元      │慈愛綜合醫院            │
├──┼───────┼─────┼────────────┤
│36  │97年01月01日  │390元     │慈愛綜合醫院            │
├──┼───────┼─────┼────────────┤
│37  │96年12月18日  │180元     │慈愛綜合醫院            │
├──┴───┬───┴─────┼────────────┘
│總        計│17,235元          │
└──────┴─────────┘

司法院資訊處製作；財團法人民間司法改革基金會備份。
